【裁判字號】    97,判,597
【裁判日期】    970619
【裁判案由】    平均地權條例
【裁判全文】
最  高  行  政  法  院  判  決
                                       97年度判字第597號
上  訴  人  甲○○
被 上訴 人  桃園縣政府
代  表  人  乙○○
上列當事人間平均地權條例事件，上訴人對於中華民國95年6月8
日臺北高等行政法院94年度訴字第2026號判決，提起上訴，本院
判決如下：
    主  文
上訴駁回。
上訴審訴訟費用由上訴人負擔。
    理  由
一、上訴人多次就其所有位於桃園縣龍潭鄉○○街68巷內即坐落
    桃園縣龍潭鄉○○段871、874地號土地（下稱系爭土地）為
    公共設施未完竣地區為陳情，經被上訴人於民國93年8月4日
    勘查現場後，以93年8月10日府工土字第0930192838號函（
    下稱93年8月10日函）送「龍潭鄉○○段871、874及904地號
    等全部土地為公共設施未完竣地區會勘紀錄」予上訴人，該
    紀錄載明：龍潭鄉○○街及南華街屬公共設施完竣地區等語
    。上訴人對之不服，提起訴願，遭決定駁回，遂提起行政訴
    訟。
二、上訴人起訴主張：（一）由平均地權條例施行細則第36條規
    定可知，公共設施尚未完竣，係指道路、自來水、排水系統
    、電力等4項設施，其中任何一項尚未建設完竣之情形，即
    公共設施完竣者係為可供電、水、可排水且交通暢行無阻，
    適宜人民居住之地區。反之，無法供電、水或無法排水或交
    通阻斷，不適宜人民居住者，應為公共設施未完竣地區。系
    爭土地因未施設排水系統，不僅已嚴重污染環境衛生，且違
    反相關規定，主管機關不依法施設系爭土地排水系統，致使
    當地所有權人無法取得建築物之建造執照及使用執照，相關
    所有權人合法權益明顯受損。又本件被上訴人不確實依據平
    均地權條例施行細則第36條及相關法規規定或內政部相關釋
    示核處，逕將系爭土地劃為公共設施完竣地區，顯有違法失
    當。（二）桃園縣龍潭鄉公所（下稱龍潭鄉公所）因作業疏
    失，85年都市計畫區內土地公設完竣證明遲至92年始送稅務
    單位稽核，使得514戶房地所有權人須於92年10月15日前一
    次繳納前5年之地價稅，已有違誤；被上訴人又將龍潭鄉○
    ○路57巷內即坐落湖底段845、846、847、861等地號土地及
    東龍路83巷內即坐落龍華段494地號土地（緊鄰及對面建物
    門前均有排水溝，且有電力及自來水設施，該計畫道路可通
    行貨車非屬裡地，亦無禁限建築管制），更正為公共設施未
    完竣地區範圍，惟系爭土地道路邊未施設邊溝排水系統，被
    上訴人卻未認定為公共設施未完竣地區，其就龍潭都市計畫
    公共設施完竣地區補徵5年地價稅，其就公共設施完竣地區
    異議案件之處理標準卻不一致，有不公平之差別待遇，致損
    害上訴人權益。（三）參照內政部80年11月14日台（80）內
    地字第8079342號、92年2月25日台內地字第0920003926號、
    88年12月20日台（88）內地字第8815188號函釋，可知未施
    設排水系統者，不能認定為排水系統建設完竣；排水系統未
    建設完竣，尚不得認定為公共設施完竣地區；公共設施尚未
    建設完竣者，不得逕依平均地權條例施行細則第36條第3項
    規定劃為公共設施完竣之地區。又參照桃園縣稅捐稽徵處（
    已改名桃園縣政府地方稅務局）93年3月31日電子公文意旨
    ，足見公共設施完竣地區範圍內之土地，可剔除於公共設施
    完竣地區範圍外，仍屬公共設施未完竣之土地。系爭土地及
    百福街68巷既均未施設排水系統，經龍潭鄉公所及被上訴人
    多次現場勘查確認在案。系爭土地因排水系統未為施作，即
    應屬於公共設施未完竣之地區。準此，被上訴人認事用法顯
    有違誤，為此求為判決撤銷原處分及訴願決定。
三、被上訴人則以：依平均地權條例施行細則第36條規定及被上
    訴人公告委任鄉（鎮、市）公所執行公共設施完竣地區範圍
    勘劃業務，龍潭鄉公所於91年11月29日以龍鄉建字第
    0910028497號函送龍潭鄉都市計畫內已劃定公共設施完竣地
    區範圍圖，業已依法勘劃認定系爭土地係屬龍潭鄉○○街為
    核課基礎之一半街廓深度範圍內公共設施完竣地區。上訴人
    多次陳情系爭土地公共設施未完竣、排水系統未施設、實際
    完竣日期、禁止限制建築等事項，經被上訴人復查結果，依
    法劃定系爭土地屬85年龍潭鄉○○街為核課基礎之一半街廓
    範圍內公共設施完竣地區，且龍潭鄉公所現場勘查該等土地
    面臨之道路已可通行貨車，百福街公共工程施作完竣部分之
    道路及排水系統於85年間（或前）即已完成，百福街68巷道
    路邊未施設邊溝排水系統一節，應不影響原勘劃公共設施完
    竣地區範圍，況並無任何禁、限建管制。又被上訴人於93年
    8月4日召集有關單位複勘，經龍潭鄉公所工務課及都計發展
    課依道路開闢管理機關業務權責引勘結果，龍潭鄉公所於85
    年開闢百福街計畫道路及排水溝，建物門牌經編定為百福街
    50號至62號，住戶均有自來水及電力設施，龍潭鄉○○段
    871、874地號土地前百福街68巷部分計畫道路及排水溝未開
    闢，惟系爭土地緊鄰百福街68巷8號、10號，面對5號、7號
    至13號等建物，門前均有排水溝、亦有電力及自來水設施，
    該計畫道路可通行貨車，非屬裡地，且無禁限建築管制，被
    上訴人遂以93年8月10日函檢送會勘結論予上訴人，認系爭
    土地應屬公共設施完竣範圍。被上訴人處分，合於平均地權
    條例暨施行細則規定並無違誤等語，資為抗辯。
四、原審斟酌全辯論意旨及調查證據之結果，以：龍潭鄉公所於
    85年間開闢該鄉○○街○○道路及排水溝，計有門牌編定為
    百福街50號至62號之建物，均設有自來水及電力設施，至該
    鄉○○段871、874地號土地（即系爭土地）前之百福街68巷
    部分計畫道路及排水溝未開闢（即道路邊未施設邊溝排水系
    統），然系爭土地緊鄰之百福街68巷1號至13號及8號、10號
    等建物均設有電力及自來水設施，該計畫道路鋪設完成並可
    通行貨車，亦無禁限建築管制等情，除經被上訴人協同相關
    單位勘驗現場製有會勘紀錄外，由上訴人所提出現場彩色照
    片影印本觀之亦明，復為兩造所不爭，自堪認為實在。上訴
    人雖提出百福街68巷1號、3號、5號、7號、9號、11號、13
    號及8號、10號、20號、22號、26號等建物門前均未施作公
    共排水溝等排水系統（即家庭污水係往地下滲透或排至低窪
    處）照片及登記謄本等件，作為系爭土地係屬公共設施未完
    竣地區之證明，固非無憑。然依平均地權條例施行細則第36
    條所認定公共設施完竣地區中之排水系統已否完竣，本件是
    否應以百福街為核課基準一半街廓深度範圍內全部計畫道路
    之排水溝系統均需施作完竣為準，現行法就此並無明文規定
    ，是上訴人以百福街68巷未施作排水溝，即逕謂系爭土地是
    否屬公共設施完竣地區○○○○○街68巷情況為準，自有可
    議。且系爭土地緊臨之百福街68巷部分建物門前未開闢施作
    邊溝排水系統，係因龍潭鄉公所無法無償取得工程用地所致
    ，亦經被上訴人陳述甚明在卷，此與上訴人所舉龍潭鄉○○
    路57巷、東龍路83巷等屬部分公共設施未完竣地區等案例係
    屬二事，上訴人自無法援引另件遽為本件有利之證明。況系
    爭土地現係供作農業使用，尚未達可供建築使用之程度，為
    上訴人所不否認之事實，遑論其上並無建物而需於道路邊施
    設邊溝排水系統，則被上訴人以系爭土地屬85年龍潭鄉○○
    街為核課基礎之一半街廓範圍內公共設施完竣地區○○○街
    68巷道路邊未施設邊溝排水系統尚不影響原勘劃公共設施完
    竣地區範圍，即非無據等詞，為判斷基礎，並說明百福街68
    巷1號、3號、5號、7號、9號、11號、13號及8號、10號、20
    號、22號、26號等建物均已建築完成並供使用，但建物前皆
    未施作公共排水溝排水系統，該等建物之使用執照究係如何
    核發，因與本件無涉，故不就該部分為審理等理由，因而將
    原決定及原處分均予維持，駁回上訴人之訴。
五、本院查：（一）原審依據前開理由，駁回上訴人於原審之訴
    ，經核並無不合。（二）上訴人提起上訴雖主張：１、平均
    地權條例施行細則第36條第3項規定（即：公共設施完竣之
    範圍，應以道路兩旁鄰接街廓之一半深度為準），係屬命令
    ，此內容已牴觸平均地權條例第22條第1項第2款所為「都市
    土地公共設施未完竣前仍作農業使用者，應徵收田賦。」之
    規定，依憲法第172條及中央標準法第11條規定，該命令因
    牴觸法律，應為無效。２、上訴人於原審所提之相同案例，
    其外圍道路皆已施設排水溝，但巷內則皆未施設排水溝，被
    上訴人將其更正為公共設施未完竣地區範圍，惟就系爭土地
    ，卻未認定為公共設施未完竣地區範圍，明顯違反平等原則
    ，牴觸憲法第7條規定，原審判決未察，顯有不當。３、系
    爭仍作農業使用之土地，未施設排水系統，應屬公共設施未
    完竣之土地，應課徵田賦。被上訴人不顧有利上訴人之事實
    及上述法規，堅持認系爭土地為公共設施完竣之土地，已違
    反行政程序法第8條及第9條之規定等語。（三）惟：１、平
    均地權條例施行細則第36條，係規定都市土地公共設施完竣
    範圍之認定標準，此與平均地權條例第22條第1項第2款有關
    都市土地其公共設施未完竣前，仍作農業使用者，應徵收田
    賦之規定，並非就同一事項而為規定，自不生相互牴觸之問
    題。上訴人主張平均地權條例施行細則第36條第3項之規定
    ，因牴觸平均地權條例第22條第1項第2款而無效一節，並無
    足採。２、上訴人於原審所舉桃園縣龍潭鄉○○路57巷、東
    龍路83巷等屬部分公共設施未完竣地區之案例，與本件係屬
    二事，原審業予敘明；且上訴人並未主張該案有平均地權條
    例施行細則第36條第3項規定之適用，而本件則有該法條適
    用之事例，是二者情形尚有不同，原無從為相同之處理，被
    上訴人未為不同之認定，自無違反平等原則之可言。３、觀
    之上訴人其餘主張，無非係執原審所不採之陳詞，對原審取
    捨證據、認定事實之職權行使予以指摘，尚難認係合法之上
    訴理由。（四）綜上所述，本件上訴人之主張，並無可採，
    其上訴難認為有理由，應予駁回。
六、據上論結，本件上訴為無理由，依行政訴訟法第255條第1項
    、第2項、第98條第1項前段，判決如主文。
中    華    民    國    97    年    6     月    19    日
                    最高行政法院第六庭
                        審判長法官  吳  明  鴻
                              法官  黃  本  仁
                              法官  林  茂  權
                              法官  侯  東  昇
                              法官  林  樹  埔
以  上  正  本  證  明  與  原  本  無  異
中    華    民    國    97    年    6     月    20    日
                              書記官  阮  思  瑩


司法院資訊處製作；財團法人民間司法改革基金會備份。
